臺灣新北地方法院三重簡易庭民事判決
　　　　　　　　　　　　　　　　　  111年度重再簡字第3號
再審原告    蘇苗能  

訴訟代理人  甘義平律師
再審被告    林淑菁  
訴訟代理人  許勝龍  
上列當事人間請求排除侵害事件，再審原告對於民國109年8月10
日本院108年度重簡第834號確定判決提起再審之訴，本院於111
年4月28日言詞辯論終結，判決如下：
    主  文
本院一○八年度重簡字第八三四號確定判決命再審原告應將坐落
新北市○○區○○段00地號土地上，門牌號碼為新北市○○區○○○路0段
000號16樓房屋之如附件民國109年5月22日新北市新莊地政事務
所土地複丈成果圖所示67(2)地號占用之梯廳空間（面積9.26平
方公尺）回復原狀後騰空返還再審被告及其他全體區分所有權人
，及命再審原告就上開確定判決主文之第一項房屋梯廳内之D8門
不得上鎖，並命該部分假執行之宣告均廢棄。
上開廢棄部分，再審被告於前訴訟程序之訴及假執行之聲請均駁
回。
再審訴訟費用及上開廢棄部分之前訴訟程序訴訟費用由再審被告
負擔。 
    事  實  及  理  由
壹、程序事項：
一、按再審之訴，應於三十日之不變期間內提起。前項期間，自
    判決確定時起算，判決於送達前確定者，自送達時起算；其
    再審之理由發生或知悉在後者，均自知悉時起算。但自判決
    確定後已逾五年者，不得提起，民事訴訟法第500條第1項、
    第2項定有明文。又以民事訴訟法第496條第1項第1款適用法
    規顯有錯誤之情形提起再審之訴，應認此項理由於裁判送達
    當事人時即可知悉，故計算是否逾30日之再審不變期間，應
    自裁判確定時起算，無同法第500條第2項再審理由知悉在後
    之適用（最高法院69年度第3次民事庭會議決定(二)、最高
    法院70年台再字第212號判例要旨參照）。查本院108年度重
    簡第834號排除侵害事件之判決（下稱原審確定判決），其
    中判決再審原告敗訴部分，因再審原告未提起上訴而於民國
    109年9月2日確定等情，經本院調閱上開卷宗核閱無訛。嗣
    再審原告於知悉原審判決之另一被告林明仁111年1月12日本
    院109年度簡上字第354號民事判決結果，遂於111年3月8日
    閱覽本院109年度簡上字第354號卷宗後，始知悉原審判決有
    適用法規顯有錯誤及未經斟酌之證物者等情，乃於111年3月
    17日提起本件再審之訴。查本件再審原告固主張原審確定判
    決有民事訴訟法第496條第1項第1款適用法規顯有錯誤之情
    形提起再審之訴，然依上揭規定及說明，再審原告既於判決
    送達時即可知悉前開再審事由，即不生再審理由知悉在後之
    問題，而無援引同法第500條第2項但書規定之餘地，故計算
    是否逾30日之再審不變期間，應自裁判確定時即110年9月2
    日起算，該期間末日為同年10月2日，經本院調閱上開108年
    度重簡字第834號卷核閱屬實，足見再審原告依民事訴訟法
    第496條第1項第1款提起再審之訴，已逾再審期間。然再審
    原告復主張於111年3月8日閱覽本院109年度簡上字第354號
    卷宗前，尚無法知悉原審確定判決有未經斟酌之證物（詳如
    下述二所述），殆符合常情，是應認再審原告於111年3月8
    日閱卷後始知悉前開再審事由，並於111年3月17日依民事訴
    訟法第496條第1項第13款提起本件再審之訴，有本院收狀戳
    章附卷可按，再審原告自知悉上開再審事由時起並未逾30日
    不變期間，且自判決確定後亦未逾5年，是本件再審之訴，
    並未逾再審期間。
二、次按民事訴訟法第496條第1項第13款規定，當事人發現未經
    斟酌之證物或得使用該證物者，得提起再審之訴，除當事人
    發現未經斟酌之證物或得使用該證物者外，尚須以該證物如
    經斟酌，當事人可受較有利益之裁判為要件，如該證物縱加
    斟酌，仍不能認為當事人可受較有利之裁判者，即難認再審
    之訴為有理由。又所謂「當事人發見未經斟酌之證物或得使
    用該證物」，係指在前訴訟程序不知有該證物，現始知之，
    或雖知有此而不能使用，現始得使用者而言（最高法院32年
    上字第1247號判例參照）。前訴訟程序事實審言詞辯論終結
    前已經存在之證物，當事人不知有此致未斟酌現始知之，或
    知有該證物之存在而因當時未能檢出致不得使用，嗣後檢出
    之該證物，固可稱之為民事訴訟法第496條第1項第13款所定
    得使用未經斟酌之證物，惟必須當事人在客觀上確不知該證
    物存在致未斟酌現始知之，或依當時情形有不能檢出該證物
    者始足當之，倘按其情狀依一般社會之通念，尚非不知該證
    物或不能檢出或命第三人提出者，均無該條款規定之適用。
    且當事人以發現得使用未經斟酌之證物為再審理由者，並應
    就其在前訴訟程序不能使用之事實，依民事訴訟法第277條
    前段規定負舉證責任（最高法院98年度台上字第1258號判決
    意旨參照）。查再審原告主張於111年3月8日閱覽本院109年
    度簡上字第354號卷宗後，始知悉原審確定判決有未經斟酌
    之證物，因而提出福樺謙禮大廈（下稱系爭大廈）建商與其
    他樓層住戶簽訂之房屋、停車位預定買賣合約書（下簡稱買
    賣合約書）、福樺建設公司代表人丁章國於刑案偵查中作證
    之詢問筆錄、系爭大廈101年使字第315號使用執照所附16樓
    之平面圖、系爭大廈1樓及6樓之竣工圖及內政部及所屬營建
    署函釋等證物，上開證物係於前訴訟程序事實審言詞辯論前
    已經存在之證物，除系爭大廈101年使字第315號使用執照所
    附16樓之平面圖已在原審卷內外，分別為系爭大廈之其他住
    戶於他案提出之證據、原審判決之另一被告林明仁之刑事案
    件證人之詢問筆錄及內政部、內政部營建署之函釋，均係再
    審原告於閱卷後方知悉者，顯為再審原告客觀上所不知而未
    提出，揆諸前揭規定及說明，核與民事訴訟法第496條第1項
    第13款所稱「當事人發現未經斟酌之證物」之情形相合，應
    足可採，合先敘明。
貳、實體事項：　　
一、再審原告起訴主張：兩造均為系爭大廈之住戶，再審原告蘇
    苗能為坐落新北市○○區○○段00地號土地上，門牌號碼為新北
    市○○區○○○路0段000號16樓房屋之所有權人，再審被告則為
    同址6樓房屋之所有權人。系爭大廈16樓梯廳屬共用部分，
    依系爭大廈建商與其他樓層住戶所簽訂之買賣合約書約定由
    再審原告專用，前開約定係屬分管契約，全體區分所有權人
    均應受其拘束。又系爭大廈16樓、17樓均為一層一戶之設計
    ，且系爭大廈16樓「D8門內（面積9.26平方公尺）之區域」
    （下簡稱系爭D8門內）僅供單一住戶通往室外之通路或門廳
    ，自非屬連通數個專有部分而通往室外之通路或門廳，其他
    住戶不可能經由該梯廳通往室外，該樓梯廳之D8防火門自得
    上鎖。另系爭大廈1樓及6樓梯廳之現狀非當初完工時之原狀
    ，再審原告就系爭大廈16樓毋需回復原狀。綜上，因認鈞院
    108年度重簡字第834號確定判決命再審原告應「將坐落新北
    市○○區○○段00地號土地上，門牌號碼為新北市○○區○○○路0段
    000號16樓房屋之如附件民國109年5月22日新北市新莊地政
    事務所土地複丈成果圖所示67(2)地號占用之梯廳空間（面
    積9.26平方公尺）回復原狀後騰空返還再審被告及其他全體
    區分所有權人，及命再審原告就上開確定判決主文之第一項
    房屋梯廳内之D8門不得上鎖。」等情，認定事實有違誤之處
    ，應予廢棄，爰依民事訴訟法第496條第1項第13款當事人發
    現未經斟酌之證物者之規定，提起本件再審之訴，並聲明如
    主文所示。
二、再審被告則以：本件既已判決確定，對於再審原告提起再審
    之訴沒有意見。至梯廳相關之地價稅金、管理費不應由全體
    共有人繳納，此部分再協調請管理委員會處理，但與本案無
    關等語，以資抗辯。　　
三、法院之判斷：
(一)再審原告主張系爭大廈16樓房屋於建商販售時，即與各住戶
    簽訂買賣合約書，約定系爭大廈16樓梯廳應由系爭大廈16樓
    房屋所有權人專用，則系爭大廈16樓梯廳即共用部分之約定
    專用，係屬分管契約，全體承購戶均應受其拘束，且因系爭
    大廈16樓為一層一戶設計，非連通數個專有部分而通往室外
    之通路或門廳，故不須將系爭大廈16樓梯廳空間回復原狀後
    騰空返還，且D8防火門亦得上鎖等情，業據其提出臺灣新北
    地方法院三重簡易庭回函、閱卷聲請狀、抗告狀、系爭大廈
    A棟10樓及B棟11樓之買賣合約書、福樺建設公司代表人丁章
    國於刑案偵查中作證之詢問筆錄、系爭大廈101年使字第315
    號使用執照所附系爭大廈16樓之平面圖、新北市政府消防局
    函復說明、系爭大廈1樓及6樓之竣工圖及內政部、內政部營
    建署之函釋等件為證，並經本院依職權調閱本院108年度重
    簡字第834號卷及本院109年度簡上字第354號卷核閱屬實，
    復為再審被告所不爭執，僅陳稱梯廳相關費用請管委會協助
    處理，但與本案無涉等語，自堪信為真實。是再審原告主張
    應廢棄如主文所示之原審確定判決有無理由，本件應審酌者
    為：系爭大廈16樓之梯廳是否為連通數個專用部分而通往室
    外之通路或門廳，及是否存在有效之分管契約？系爭大廈16
    樓梯廳之D8防火門可否上鎖？
(二)系爭大廈16樓之梯廳是否為連通數個專用部分而通往室外之
    通路或門廳，及是否存在有效之分管契約？
　1.按契約固須當事人互相表示意思一致始能成立，但所謂互相
    表示意思一致，不限於當事人直接為之，其經第三人為媒介
    而將當事人互為之意思表示從中傳達而獲致意思表示一致者
    ，仍不得謂契約未成立。公寓大廈之買賣，建商與各承購戶
    分別約定，該公寓大廈之共用部分或其基地之空地由特定共
    有人使用者，除別有規定外，應認共有人間已合意成立分管
    契約。又倘共有人已按分管契約占有共有物之特定部分，他
    共有人嗣後將其應有部分讓與第三人，除有特別情事外，其
    受讓人對於分管契約之存在，通常即有可得而知之情形，而
    應受分管契約之拘束(最高法院91年度台上字第2477號判決
    意旨參照)。又公寓大廈共用部分不得獨立使用供做專有部
    分。其為下列各款者，並不得為約定專用部分：…。二、連
    通數個專有部分之走廊或樓梯，及其通往室外之通路或門廳
    ；社區內各巷道、防火巷弄，公寓大廈管理條例第7條第2款
    定有明文。　
　2.查依卷附之系爭大廈A棟10樓及B棟11樓之買賣合約書，其中
    第11條第3項、第17條第3項分別約定「本社區A戶16樓及17
    樓之當層梯廳，約定權利歸屬戶承購人所屬。」、「本約有
    關共有部分產權管理使用之約定，視為住戶相互間對管理使
    用之特約，甲方（即買方）及其繼受人均應受該約定內容之
    拘束。」等語，並經本院核對系爭大廈17樓買賣合約書無訛
    ，復與系爭大廈規約第6條第2款約定相符。次查，系爭大廈
    16樓梯廳整體（按即包含系爭共用部分9.26平方公尺）之面
    積，經囑託測量後，共計75.11平方公尺（計算式：65.85＋9
    .26＝75.11），此有土地複丈成果圖附卷可稽（見原審卷第2
    65頁），而觀諸卷內所附之16樓竣工圖（原審卷第183頁）
    ，系爭共用部分之圖面固然載有「梯廳」二字，於D8門外區
    域之圖面另載有「梯廳兼排煙室」，然此是否即指D8門內之
    系爭共用部分僅作為梯廳使用，而無作為排煙室使用，自應
    由建商該時將梯廳劃分為D8門內及門外二區域為綜合觀察，
    復參之福樺建設公司代表人即訴外人丁章國於另案偵查程序
    中陳稱：「（問：該處梯廳係公共設施，為何要在該處設立
    防火門，將該處公共設施一分為2部份，當初如此設計規劃
    係有何用意？）答：因為本層為1層1戶的設計，住戶非常單
    純，基本上是不會有其他住戶到這個樓層，因為我們每層都
    有門禁管制。再者，防火設計在發生火災時，住戶應該往外
    逃生，也不至於跑到該層住戶外面的梯廳逃生，所以當初設
    計時，是想規劃將該處歸為17樓住戶單獨使用。」、「（問
    ：…，係建商當初興建時，就未蓋上分隔間，對此，有何意
    見？）答：…原本設計的大門，我們並沒有蓋，而係以消防
    門作為大門，並將梯廳一部分空間供17樓住戶使用。」、「
    （問：當初興建時，17樓就未蓋上分隔間，如此設計規劃係
    有何用意？其他樓層是否也有類似規畫設計？）答：因為該
    棟建築之16、17樓為1層1戶的設計…。」等語，此有臺灣新
    北地方法院檢察署106年度他第316號竊佔案詢問筆錄在卷可
    佐。基上，綜觀買賣合約書第11條第3項、第17條第3項及系
    爭大廈規約第6條第2項，衡諸常情，足認建商與各買受人簽
    訂之買賣合約書係屬定型化契約，將系爭大廈16樓之梯廳為
    共用部分約定由系爭大廈16樓房屋之所有權人專用，承訴外
    人丁章國上開證述，系爭大廈16樓設計自應與系爭大廈17樓
    設計相同，均為一層一戶。準此，系爭大廈16樓梯廳原則僅
    供系爭大廈16樓房屋所有權人使用，非屬「連通數個專有部
    分」而通往室外之通路或門廳，自不適用公寓大廈管理條例
    第7條第2款禁止約定專用之規定；又建商於建設系爭大廈16
    樓房屋時，自應與系爭大廈17樓房屋相同，即規劃以D8防火
    門作為系爭大廈16樓房屋之對外大門，亦未建置系爭大廈16
    樓房屋之分間牆，益認系爭共用部分係規劃由系爭大廈16樓
    房屋所有人使用，並無將系爭共用部分作為排煙室使用，況
    參酌新北市政府工務局105年10月24日回函，其中說明二部
    分亦是說明「系爭處於圖說標示為『梯廳』且『非屬專有部分』
    」（見原審卷第51頁），雖前開函文係對系爭大廈17樓之回
    覆，惟系爭大廈16、17樓之房屋設計相同，上開回函說明系
    爭大廈17樓之共用部分之設置及使用目的為梯廳，系爭大廈
    16樓共用部分之設置及使用目亦應為相同結論，至為灼然。
    是就系爭大廈16樓梯廳非屬連通數個專有部分而通往室外之
    通路或門廳，並約定由再審原告專用，有分管契約之存在，
    全體承購戶均應受其拘束。此外，訴外人丁章國於另案偵訊
    時亦證稱：「…我們有把16、17樓該處列為約定專用，並將
    該約定記載入社區管理公約內，這個情形維持了5年左右，
    後來是他們自己的住戶有意見，…。」等語，並有系爭大廈
    之門禁管制管理辦法約定「各層樓住家（3樓至17樓）僅允
    許當樓層住戶通行」（見原審卷第135頁），將系爭共用部
    分之專用權，確明訂於系爭大廈規約內容中，益徵系爭大廈
    16樓梯廳非屬連通數個專用部分而通往室外之通路或門廳，
    並有約定由再審原告專用之分管契約存在。是原審確定判決
    認定系爭大廈16樓梯廳屬連通數個專用部分而通往室外之通
    路及門廳，且分管契約不存在等情，顯乏依據，並非可採。
　3.第查，另依卷附之系爭大廈1樓及6樓竣工圖記載，系爭大廈
    1樓及6樓梯廳完工時之原狀為「地坪貼磁磚、牆面粉光」乙
    節，然經本院核對原審確定判決現場勘驗之結果「系爭大廈
    1樓及6樓梯廳有大理石材質牆面，顏色為鵝黃色」等情，堪
    認系爭大廈1樓及6樓梯廳之現狀非當初完工時之原狀而業已
    遭變更，原審確定判決據以現場勘驗之結果而遽命再審原告
    應回復原狀，容有誤會，應屬無據。
(三)系爭大廈16樓梯廳之D8防火門可否上鎖？
　1.按內政部（86）台內營字第8681594號函釋說明「設於避難
    通道或避難出口經常保持關閉狀態之防火門 (安全門) ，往
    避難方向應免用鑰匙即可開啟為建築技術規則建築設計施工
    編第76條第7款所明定，是符合前揭規定，在不妨礙避難逃
    生原則下，於防火門 (安全門) 往避難方向之他側設置可開
    啟防火門 (安全門) 原有插梢的鎖孔，以兼顧避難逃生、安
    全及使用管理上的實際需要，尚非法所不許」，復參內政部
    營建署102年3月1日營署建管字第1020005600號函釋補充解
    釋認「如防火門設置磁力鎖等管制設備，往避難方向，於平
    時仍應免用任何形式之鑰匙即可開啟；至如合於上開規定於
    往避難方向之他側需以鑰匙、刷卡感應等方式始可開啟，尚
    非法所不許。」，該署102年5月30日營署建管字第10229112
    90號函釋亦有相同見解。另按建築技術規則建築設計施工編
    第76條第5條規定，防火門應朝避難方向開啟。但供住宅使
    用及宿舍寢室、旅館客房、醫院病房等連接走者，不再此限
    。亦有內政部93年9月6日台內營字第0930086051號函釋可參
    。
　2.再參諸訴外人丁章國於偵查程序中稱：「（問：（提示17樓
    防火門照片）17樓樓層之梯廳防火門係被告所自行裝設，或
    是你們建商興建交屋時所裝設）答：是建設公司所裝設的，
    這算是我們交屋時的標準配備。」、「（問：該防火門之門
    鎖係被告所自行裝設或是你們建商所裝設？）答：也是我們
    建設公司所裝設。」等語（見前開106年度他字316號竊佔案
    詢問筆錄），復承丁章國上開系爭大廈16樓設計自應與系爭
    大廈17樓設計相同，均為一層一戶等語之證述，足見系爭大
    廈16樓梯廳之D8防火門及其門鎖為建商交屋時之標準配備，
    且系爭大廈16樓梯廳之D8防火門因約定專用而作為再審原告
    系爭大廈16樓房屋之對外大門，則D8門內所連接者為系爭大
    廈16樓房屋之專有部分，僅D8門外連接排煙室及電梯、緊急
    升降梯、特別安全梯等逃生設備，如系爭大廈內有突發狀況
    ，大廈內之區分所有權人僅得往D8門外之電梯、緊急升降梯
    、特別安全梯等設備逃生，無往D8門內逃生之虞。是揆諸上
    揭說明，系爭大廈16樓梯廳之D8門自得上鎖。乃原審確定判
    決認D8門位於共用部分之梯廳內，為保持供往來各樓層專用
    部分而通往室外之功能，本不得上鎖等情，即屬無據。
四、綜情以觀，本院審酌系爭大廈16樓之梯廳為非連通數個專有
    部分而通往室外之通路或門廳，屬系爭大廈之共用部分並具
    有分管契約之存在，系爭大廈16樓之梯廳毋庸回復原狀，且
    該樓梯廳之D8門得上鎖等情，業經認定如前，是本院108年
    度重簡字第834號確定判決命再審原告應將坐落新北市○○區○
    ○段00地號土地上，門牌號碼為新北市○○區○○○路0段000號16
    樓房屋之如附件民國109年5月22日新北市新莊地政事務所土
    地複丈成果圖所示67(2)地號占用之梯廳空間（面積9.26平
    方公尺）回復原狀後騰空返還再審被告及其他全體區分所有
    權人，及命再審原告就上開確定判決主文之第一項房屋梯廳
    内之D8門不得上鎖，於法尚有未合。再審原告請求廢棄原審
    確定判決，並駁回再審被告於前訴訟程序之訴及假執行之聲
    請，為有理由，應予准許。
五、本件為裁判之基礎已臻明確，其餘主張、陳述並所提證據，
    經審酌後，認均與本件之結論無礙，爰不再一一論述，併予
    敘明。
六、論結：本件再審之訴為有理由，依民事訴訟法第505條、第7
    8條，判決如主文。
                      臺灣新北地方法院三重簡易庭
中　　華　　民　　國　　111 　年　　5 　　月　　4 　　日
                          法      官  彭松江
以上正本係照原本作成。
如不服本判決，應於送達後20日內，向本院提出上訴狀並表明上
訴理由，如於本判決宣示後送達前提起上訴者，應於判決送達後
20日內補提上訴理由書（須附繕本）。
中　　華　　民　　國　　111 　年　　5 　　月　　4 　　日
                          書  記  官  許雁婷